臺灣高等法院刑事判決　　　　　　 94年度上更(一)字第385號
上　訴　人
即　被　告　丙○○
選任辯護人　錢裕國律師
上列上訴人因偽造有價證券等案件，不服臺灣士林地方法院90年
度訴字第300號，中華民國91年11月28日第一審判決（起訴案號
：臺灣士林地方法院檢察署89年度偵字第4872號），提起上訴，
經最高法院發回審理，本院判決如下：
    主  文
原判決撤銷。
丙○○連續意圖供行使之用，而偽造有價證券，處有期徒刑貳年
。如附表一編號一至十一、編號十三至二十一、編號二十三至二
十八所示偽造之支票貳拾陸紙均沒收之。
    事  實
一、丙○○與乙○○於民國74年間共同投資（另有名義上股東林
    文山、林志明、陳淑美3人）設立榮輝印刷有限公司（址設
    臺北市北投區○○○路○段95巷1弄13號4樓，下簡稱榮輝公
    司），並於同年9月6日經核准設立登記在案，由乙○○任負
    責人，丙○○則受榮輝公司之委任，擔任會計一職，負責處
    理公司會計、收支等業務。榮輝公司為因應支付款項等事務
    需要，乃向臺北市第一信用合作社營業部申設支票存款帳戶
    第000000000號，並將申領所得之空白支票本及「榮輝印刷
    有限公司」、「乙○○」之印鑑各1顆均交丙○○保管，約
    定在支付榮輝公司業務上之應付款項範圍內，授權丙○○可
    簽發支票。詎丙○○因自己投資股市失利致財務週轉不靈，
    竟基於背信、盜用印章及偽造有價證券之概括犯意，意圖為
    自己不法利益及供行使之用，利用持有榮輝公司空白支票本
    及印鑑之機會，自88年5、6月間起至89年4月間某日止，在
    榮輝公司，連續多次違背其任務，逾越授權範圍，盜用其保
    管之印鑑章，在附表一所示之支票上蓋章於所保管之空白支
    票發票人欄，並在附表一除編號十二、二十二、二十九（此
    3 紙支票發票日未完成，不構成偽造有價證券）外其餘26紙
    支票上，填載發票日及金額，偽造榮輝公司名義簽發之支票
    ，並持以行使供調現之用，而違背其應執行之財務管理任務
    ，致生損害於榮輝公司之財產，迄89年4月底，經臺北市第
    一信用合作社通知榮輝公司上開支票存款帳戶存款不足，所
    簽發之上開支票屆期均不獲兌現退票，並於同年5月26日列
    為拒絕往來戶，乙○○始悉上情。
    理  由
一、訊據上訴人即被告丙○○坦承有簽發如附表一所示支票；惟
    辯稱：榮輝公司成立時，乙○○即將公司印鑑及支票委由其
    全權管理使用，因其與乙○○係合夥關係，可直接簽發支票
    ，並無授權範圍之限制，而榮輝公司支票用途並非僅限於公
    司業務，包含乙○○個人保險費及其他私人用途，可見其係
    有權簽發公司支票云云。
二、經查：
（一）上揭犯罪事實，業據告訴人榮輝公司代表人乙○○於偵查
      、原審及本院審理時指訴綦詳，並經證人林志明於原審結
      證屬實（見原審卷第80頁）。參以被告於89年7月5日與告
      訴人代表人乙○○所簽訂之和解契約書之內容亦承認上開
      盜開支票之事實不諱，有該和解書附卷可按（見原審卷第
      151頁）。又被告有從事股票投資買賣，有臺灣證券交易
      所股份有限公司91年4月22日台證（91）監字第008723 號
      函覆附卷可稽（見本院前審卷第25-28頁）。而被告所偽
      造之上開支票經執票人提示均因存款不足遭退票，亦有臺
      北市票據交換所89年6月13日北票字第4236號函附之存
      款不足退票明細表（見偵查卷第10頁）、臺北市第一信用
      合作社支票存款對帳單各1份（見偵查卷第45頁以下）在
      卷可證。即被告於偵查中亦自承：「‧‧‧我是以公司的
      錢去投資股票，他（按指乙○○）沒授權給我，‧‧‧」
      （見偵查卷第18頁背面）、「‧‧‧因我自己沒有票，所
      以開公司票去周轉，‧‧‧」（見偵查卷第109頁）、「
      ‧‧‧後來是因為我朋友跟我借票，我才會發生週轉不靈
      。」（見原審卷第23頁）等語，足見被告確有逾越權限盜
      開支票用作私人周轉情事。
（二）上開支票帳戶，係以榮輝公司名義申設，並非被告或乙○○個人為之，衡情當係使用於公司業務支出，且告訴人代
      表人乙○○於一再堅稱有以口頭約定該支票係供公司業務
      需要使用，不能擅自簽發，此與一般商業上使用支票之情
      況相符，被告辯稱並無限制授權範圍云云，尚與常情有違
      。倘被告個人欲使用支票，何不另外以個人名義申請，身
      為會計竟公私不分，將公司支票挪為私用？縱偶有亟需借
      用榮輝公司支票以供個人私用，仍應徵得負責人乙○○同
      意，豈可均未告知乙○○即擅自簽發支票？凡此被告均無
      合理解釋。至被告與乙○○個人保險費，雖由公司支票帳
      戶內支出乙情，已據被告及乙○○供承無訛，惟被告亦自
      承乙○○如需開票作私人用途，乙○○會告知，其即會開
      給（見原審卷第143頁）等語，被告為榮輝公司會計，主
      管財務業務，自會從乙○○所得薪資或紅利內扣除該筆支
      出，以符收支帳目均衡，尚難以乙○○亦曾使用公司支票
      私用，即反推乙○○對於被告簽發支票並無任何限制。再
      者，告訴人代表人乙○○供稱榮輝公司係處於賺錢且有盈
      餘之狀態，並沒有缺錢需要周轉金乙事等語（見偵查卷第
      14 頁、第31頁反面），並有經財政部台北市國稅局91年4
      月19日財北國稅資字第0910019423號函所檢送榮輝公司87
      及88年度損益表、資產負債表及核定通知書影本可按。依
      其營業情形，並無大量調度資金之必要。又告訴人代表人
      乙○○為公司負責人，亦為被告合夥人，倘公司果有週轉
      不靈情況，何以被告從未告知乙○○，竟私自向外調款？
      另榮輝公司每月包含薪資、材料等支出約僅5、60萬元，
      此亦經告訴人代表人乙○○指述甚詳（見偵查卷第18頁）
      ，復有榮輝公司自88年9月份至90年3月份之付款簽收簿附
      卷足憑（見原審卷第88頁至第124頁）。而參諸附表一所
      示支票，僅發票日為89年4月份者，其總額即高達265萬餘
      元，絕非平常合夥經營事業之資金調度可比，顯已逾越告
      訴人榮輝公司之授權範圍，被告稱其簽發支票係為榮輝公
      司調現云云，與事理有違，尚難採信。
（三）另被告於附表二所示之時間，持附表二之支票，向萬荃公
      司代表人甲○○借款，附表二編號一所示之支票，屆期提
      示因存款不足退票，被告遂盜蓋附表一編號二十九之支票
      （未填年月日）供作擔保而換回附表二編號一之支票，被
      告該部分行為雖構成偽造署押及背信。惟被告僅係獲得緩
      期清償之利益，並未因此免除其債務，是尚不構成詐欺得
      利之犯行。至附表二編號二至六支票，雖有被告背書，惟
      被告曾於88年12月24日，持帳號：121475號、票號：ＶＭ
      0000000號、面額10萬元、發票日：89年1月27日、付款人
      ：合作金庫新莊分行；帳號：000000000號、票號：00000
      00號、面額0000000元、發票日：89年2月25日、付款人：
      華南商業銀行天母分行之支票2紙，向甲○○調現，事後
      均已兌現，已據告訴人萬荃公司代表人甲○○於原審證述
      屬實（見原審卷第32頁）；並有明細表一份附卷可參（見
      偵查他字卷第6頁）。足見被告其持附表二之客票向萬荃
      公司代表人甲○○借款時，應無詐欺取財之不法所有意圖
      ，實因事後個人財務危機始無法兌現，是此部分尚不構成
      詐欺取財犯行，均併此敘明。
（四）綜上事證明確，被告所辯並不足採，其犯行堪以認定。
三、按刑法上之偽造有價證券罪，以無權簽發之人冒用他人名義
    簽發者，即行成立。凡未經授權或逾越授權之範圍，而以他
    人名義擅為簽發支票者，即與未受委任，擅權制作無異，均
    屬無權制作，而無解於偽造有價證券之罪責。查被告係未經
    授權簽發附表一編號一至十一、編號十三至二十一、編號二
    十三至二十八所示之支票之所為，係犯刑法第201條第1項之
    偽造有價證券罪、第342條第1項之背信罪；被告盜蓋附表一
    編號十二、二十二、二十九之行為，係犯同法第217第2項盜
    用印章罪、第342條第1項之背信罪。原起訴書附表編號八之
    支票，實係支付乙○○保險費，非被告所盜開，為告訴人代
    表人乙○○所是認；另被告偽造如附表一編號二十八、盜蓋
    附表一編二十九（未填年月日）支票之犯行，分據檢察官於
    原審減縮及擴張犯罪事實（見原審卷第179頁），併予敘明
    。又被告多次偽造有價證券、偽造署押及背信行為，時間緊
    接，所犯罪名相同，均顯係出於概括犯意為之，為連續犯，
    各應依刑法第五十六條之規定以一罪論，並加重其刑。被告
    一行為犯盜用印章、背信罪，又以一行為犯偽造有價證券、
    背信罪，應依相像競合犯之規定，從重論以偽造有價證券罪
    。被告偽造附表一一編號一至十一、編號十三至二十一、編
    號二十三至二十八有價證券後，復持以行使，其行使之低度
    行為為偽造之高度行為所吸收，該部分盜用印章亦屬偽造有
    價證券之階段行為，均不另論罪。被告持持偽造之有價證券
    向他人借款，行使票面價值調現詐欺取財，仍屬行使偽造有
    價證券之行為，不另成立詐欺取財罪。末查被告因受債務拖
    累，一時失慮，致罹重典，且與告訴人達成和解，所簽發之
    支票亦僅餘2、3張未收回，情輕法重，在客觀上顯足以引起
    一般同情，雖科以法定最低刑度之刑，猶嫌過重，特依刑法
    第五十九條之規定，減輕其刑。
三、原審據以論罪科刑，固非無見，惟查原判決關於附表一編號
    十二、二十二未填月份，另編號二十九未填年月日，此3紙
    尚未具備支票之必要記載要件，原判決認此3紙被告亦已觸
    犯偽造有價證券，尚有未洽。又被告以一違背授權擅自簽發
    支票之行為，同時觸犯盜用印章、偽造有價證券及背信2罪
    ，應依想像競合犯規定從一重處斷。原判決則認為具有方法
    、結果之牽連關係，而依牽連犯規定從一重處斷，亦有未洽
    。被告上訴意旨否認犯罪雖未足採，但原判決既有前揭可議
    之處，仍屬無可維持，應由本院將原判決撤銷改判。爰審酌
    被告尚無不良前科、其犯罪之動機、目的、所用之手段，所
    生危害程度及其犯罪後已與告訴人達成和解、並已取回大部
    分支票等一切情狀，量處有期徒刑2年。
四、90年6月20日修正公布之刑法第205條修正為：「偽造、變造
    之有價證券、郵票、印花稅票、信用卡、金融卡、儲值卡或
    其他相類作為提款、簽帳、轉帳或支付工具之電磁紀錄物及
    前條之器械原料及電磁紀錄，不問屬於犯人與否，沒收之。
    」。本件僅沒收之從刑規定有所更易，主刑同法第201條第1
    項並未修正，則沒收部分，不生比較問題，依從新之原則，
    應適用修正後之法律，故偽造如附表一所示之支票（不含編
    號十二、廿二、二十九），均應依修正後刑法第205條宣告
    沒收。至附表一編號十二、二十二、二十九則尚非有價證券
    ，且印文係盜用，非被告所有，不另宣告沒收。
據上論斷，應依刑事訴訟法第369條第1項前段、第364條、第299
條第1項前段、刑法第56條、第201條第1項、第217條第2項、第1
項、第342條第1項、第55條、第59條、第205條、罰金罰鍰提高
標準條例第1條前段，判決如主文。
本案經檢察官柯麗鈴到庭執行職務
中　　華　　民　　國　　94　　年　　12　　月　　23　　日
　　　　　　　　　刑事第十六庭  審判長法　官  曾德水
　　　　　　　　　　　　　　　　　　  法　官  杜惠錦
　　　　　　　　　　　　　　　　　　  法　官  廖紋妤
以上正本證明與原本無異。
如不服本判決，應於收受送達後十日內向本院提出上訴書狀，其
未敘述上訴之理由者並得於提起上訴後十日內向本院補提理由書
（均須按他造當事人之人數附繕本）。
                                      書記官  王增華
中　　華　　民　　國　　94　　年　　12　　月　　26　　日
附錄：本案論罪科刑法條全文
刑法第201條第1項
意圖供行使之用，而偽造、變造公債票，公司股票或其他有價證
券者，處三年以上十年以下有期徒刑，得併科三千元以下罰金。
刑法第217條
偽造印章、印文或署押，足以生損害於公眾或他人者，處三年以下有期徒
刑。
盜用印章、印文或署押，足以生損害於公眾或他人者，亦同。
刑法第342條第1項
為他人處理事務，意圖為自己或第三人不法之利益或損害本人之
利益，而為違背其任務之行為，致生損害於本人之財產或其他利
益者，處五年以下有期徒刑、拘役或科或併科一千元以下罰金。
